【裁判字號】    97,上易,57
【裁判日期】    970304
【裁判案由】    傷害
【裁判全文】
臺灣高等法院高雄分院刑事判決          97年度上易字第57號
上  訴  人
即  被  告  乙○○○
輔  佐  人  丙○○
選任辯護人  鄭國安律師
            吳麗珠律師
            蘇佰陞律師
上列上訴人因傷害案件，不服臺灣高雄地方法院96年度易字第
3078號中華民國96年12月20日第一審判決（起訴案號：臺灣高雄
地方法院檢察署96年度偵字第24990 號），提起上訴，本院判決
如下：
     主  文
上訴駁回。
乙○○○緩刑貳年。
     事  實
一、乙○○○與甲○○係分別居住於高雄縣鳳山市○○○路229
    巷15弄107 號、109 號之鄰居，甲○○因門前空地置放金爐
    遭乙○○○拒絕而生嫌隙，民國（下同）96年1 月17日，乙
    ○○○發現其所有放置於上開107 號住處前之瓷製花瓶被打
    破，亦認係甲○○所為，96年1 月18日上午11時40分許，乙
    ○○○返回其上開住處之際，甲○○遂基於傷害之犯意，自
    背後方持鹽巴、米、符紙丟向乙○○○，並動毆打及猛抓乙
    ○○○頭部等處，致乙○○○受有右臉頰多處抓擦傷、右前
    臂挫傷瘀腫疼痛、上門牙脫落1 顆等傷害（甲○○所傷害乙
    ○○○部分，業經本院以96年度上易字第1030號判決駁回甲
    ○○之上訴確定），乙○○○遭毆打時亦不干示弱而基於傷
    害之犯意，徒手抓甲○○臉部，並將甲○○推倒於地，致甲
    ○○因而受有前額部兩處抓傷（2X0.1 公分）、左側鼻翼部
    抓擦傷（1X0.1 公分）、臀部挫傷、左間肩挫扭傷等傷害。
二、案經甲○○告訴臺灣高雄地方法院檢察署檢察官偵查起訴。
    理  由
壹、證據能力部分：
    本判決所引用之其餘後述證據資料，其中傳聞證據部分，縱
    無刑事訴訟法第159 條之1 至第159 條之4 或其他規定之傳
    聞證據例外情形，亦因檢察官、被告或同意可作為證據使用
    ，或未聲明異議，依刑事訴訟法第159 條之5 第1 項、第2
    項之規定，本院審酌該證據作成之情況，認為適當，應得為
    證據。
貳、實體部分：
一、訊據上訴人即被告乙○○○（下稱被告乙○○○）對於96年
    1 月17日發現所有瓷甕破損之事，翌日上午11時40分許，返
    回其住處時，因告訴人甲○○持鹽巴、米、符紙等物向伊丟
    擲，並徒手毆打而掙扎等情，固供認不諱，惟否認有何傷害
    犯行，辯稱：伊未出手毆打告訴人，告訴人所受傷勢或係在
    伊掙脫時，為防衛自己而有所碰觸導致，亦有可能係告訴人
    所自殘云云。
二、經查：
  (一)被告乙○○○傷害告訴人甲○○之事實，業據證人甲○○於
    偵查及原審法院審理中證述：與被告乙○○○於96年1 月18
    日上午11時30分許，因被告乙○○○所有瓷甕遭打破之事，
    而產生爭執；雙方即打起來，被告曾以手抓伊臉部額頭及鼻
    翼部位，之後伊遭被告推倒等語明確（見偵(一)卷第11頁第2
    、5 至6 行、原審卷第56頁倒數第4 行）。而告訴人甲○○
    確於96年1 月18日中午12時52分許，前往大東醫院就診，經
    診斷受有前額部兩處抓傷（2X0.1CM） 、左側鼻翼部抓擦傷
    （1X0.1CM） 、臀部挫傷、左肩肩挫扭傷等傷害，上開傷害
    均為新痕之事實，復有大東醫院診斷證明書及該醫院96年6
    月30日（96）大東醫政字第065 號函文說明及所附病歷資料
    在卷可參（見偵卷一第4 、21至22頁）。徵諸告訴人所受上
    開傷害位置，主要係分佈面部之抓傷、抓擦傷，以及臀部及
    左肩之挫傷、挫扭傷（疼痛），核與告訴人證述其遭被告乙
    ○○○抓向臉部及推倒等動作所受之傷勢相符。且告訴人既
    係在與被告乙○○○發生爭執後約1 小時，即前往醫院驗傷
    ，且就醫時經診斷之病名為新痕，可見告訴人驗傷之時間與
    上開發生爭執之時間相當接近，告訴人既與被告發生爭執後
    ，受有上開傷害，則上開傷害應係在告訴人與被告爭執時所
    造成無訛。是告訴人於上開時地與被告乙○○○發生爭執時
    ，確受有傷害，且所受之傷害，應係被告乙○○○抓傷及推
    倒所致。
  (二)按正當防衛必須對於現在不法之侵害始得為之，侵害業已過
    去，即無正當防衛可言，又彼此互毆，必以一方初無傷人之
    行為，因排除對方不法之侵害而加以還擊，始得以正當防衛
    論，故侵害已過去後之報復行為，與無從分別何方為不法侵
    害之互毆行為，均不得主張防衛權此有最高法院30年度上字
    第1040號判例意旨可資參照。又行為人對於現在不法之侵害
    ，本乎防衛自己或他人權利之意思，在客觀上有時間之急迫
    性，並有實施反擊予以排除侵害之必要性，且其因而所受法
    益之侵害，亦符合相當性之情形，予以實施防衛行為（反擊
    ）者，始稱相當，倘若行為人表面上縱受有侵害之狀態存在
    ，然欠缺防衛之意思，反係本於加害對方之意圖，基於藉口
    、報復、利用機會等情形，而實施犯罪行為，因其非出於防
    衛之意思，自不得認為其所為係屬「正當防衛」之防衛行為
    （最高法院84年度臺上字第3449號判決意旨參照）。被告乙
    ○○○雖辯稱：返家之際，遭告訴人尾隨，並持米、鹽、符
    紙及畚箕等物丟擲、偷襲等語（見原審卷第16頁），並提出
    住處玄關散落物之照片為證（見原審卷第27頁照片）。惟告
    訴人倘確有持物丟擲被告乙○○○之情形，在物品丟擲過後
    ，現時不法侵害之狀態旋即結束，被告乙○○○縱認受辱，
    非不得另循合法途徑解決。是被告乙○○○之後另對於告訴
    人之傷害行為，自不得主張正當防衛。參以告訴人為28年8
    月20日出生，本件案發時已屆67歲且罹有慢性腎衰竭合併尿
    毒症，長期於每週1 、3 、5 ，需至長清診所接受血液透析
    治療，有長清診所診斷證明書在卷可證（見96年度他字第
    939 號偵查卷第14頁）；被告乙○○○為42年12月10日，案
    發時為53歲，又被告身材顯較告訴人壯碩，則以被告乙○○
    ○、告訴人2 人之身材、體力而言，告訴人較被告乙○○○
    老邁、體衰，縱告訴人係先向被告攻擊，亦不致如被告乙○
    ○○所辯完全無法掙脫，又豈會任告訴人持續徒手毆打。參
    以被告坦承：因遭告訴人拉扯並近距離拉住衣領，伊一直想
    掙脫，印象中有撥開告訴人之手，告訴人頭部、臀部受傷，
    或在伊為求掙脫時，曾碰觸告訴人身體等語明確（見原審卷
    第71 頁 第12至13行、倒數第6 行及倒數第13行以下）。而
    在與對方近距離發生拉扯，以手推拉、推擋、抓向對方面部
    或身體，可能因而造成面部、手部或人體傷害，或因此導致
    對方跌倒成傷，此為具備通常智識之人所能認知之事實，且
    為一般人所能預見，行為人若有此預見而仍為之，其主觀上
    即具有傷害之認知與故意。被告乙○○○所受傷勢除右臉頰
    多處抓擦傷、又前臂挫擦傷瘀腫疼痛外，受有上門牙脫落即
    左上顎正中門齒脫落之傷害，固有國軍高雄醫院附設民眾診
    療服務處診斷證明書及大東醫院診斷證明書在卷可證（見96
    年度他字第939 號偵查卷第5 至6 頁）。惟此亦僅能證明被
    告乙○○○所受之傷害較為嚴重而已，不能據以認定其未出
    手推打、抓傷告訴人。本件既屬無從分別何方為不法侵害之
    互相傷害行為，且被告乙○○○就身材、體力等方面，均較
    告訴人為優勢，難認客觀上有時間之急迫性，而須以抓傷告
    訴人臉部、拉扯、推倒等攻擊方式實施反擊，益徵被告乙○
    ○○係在與告訴人發生爭執後，因氣憤情緒，而起意傷害告
    訴人，並非基於防衛之意，被告乙○○○就此傷害行為，自
    不能主張正當防衛。
  (三)按告訴人、證人之陳述有部分前後不符，或相互間有所歧異
    時，究竟何者為可採，法院仍得本其自由心證予以斟酌，非
    謂一有不符或矛盾，即應認其全部均為不可採信；尤其關於
    行為動機、手段及結果等之細節方面，告訴人之指陳，難免
    故予誇大，證人之證言，有時亦有予以渲染之可能；然其基
    本事實之陳述，若果與真實性無礙時，則仍非不得予以採信
    ，此有最高法院96年度台上字第4572號判決可資參照。本件
    告訴人雖於本院審理中證述：遭被告乙○○○持瓷碗毆擊右
    臉部，打到鼻子，被告乙○○○並以手用力毆打伊胸部很多
    下，使伊胸部疼痛2 、3 日，當時驗傷時，因醫師表示未流
    血，就此部分不能驗傷等語（見原審卷第56、58頁）。然就
    告訴人於本院審理中所陳：伊臀部未流血紅腫、有痛感等語
    （見原審卷第59頁），而上開診斷證明書亦如實記載被告臀
    部挫傷之傷勢，倘告訴人胸部確遭被告用力毆擊，且之後持
    續疼痛，應受有相當程度之傷害，理會經醫師載明於診斷書
    上；而告訴人上開所述遭被告乙○○○持瓷碗攻擊之部位為
    右臉部，並毆及鼻子之情節，因瓷碗本身具相當硬度，持以
    毆擊人體皮層較薄之臉部，應甚為容易留下瘀腫類型之傷害
    ，且告訴人鼻部所受傷害為「左側鼻翼部抓擦傷」，傷害之
    類型及左、右側方向，均與告訴人所述上情不相符合。顯見
    告訴人關於遭被告持瓷碗毆擊臉部、被告以手用力毆打其胸
    部數次等陳述，核與卷證不符，容有誇大之嫌，尚難遽予採
    信。然衡以告訴人就遭被告傷害之時、地、方式及傷勢等相
    關重要事項，均能具體陳述，且其前後所陳大致相符，又無
    明顯矛盾或不合常情之處，並有上開診斷證明書可證，其所
    言應可採信。縱然告訴人所陳非無蓄意誇大傷勢及遭傷害時
    間甚久之嫌，但不能以此即認告訴人所證全不可採，而為有
    利被告乙○○○之認定。
  (四)證人胡文金固於原審法院審理中證稱：因前委託告訴人為去
    世母親作法事，故於96年1 月18日上午11點40分許，與張女
    士爬完山後，駕駛汽車前往告訴人住處詢問所訂購冥紙是否
    已經送達，抵達告訴人住處對面公園停車之際，見及有一名
    小姐適將冥紙載運至告訴人住處，告訴人、被告亦分別自自
    己住處走出，被告持碗將不明物體潑甩向告訴人臉部，並持
    碗毆打告訴人，告訴人倒地後，伊原要下車察看，但張女士
    惟恐伊脾氣不佳而發生衝突，便拉住伊，之後伊開車迴轉，
    載送張女士回高雄市○○路住處後，便返回伊高雄縣鳳山市
    住處；因告訴人被訴傷害案件過2 次庭期後，伊始向告訴人
    表示曾目擊案發，故告訴人始知悉伊目擊被告傷害過程等語
    （見原審卷第62-65 頁），且核與告訴人上開所證情節相符
    。惟證人胡文金係39年12月20日出生，正值青壯，如對於爭
    執中之2 名女性加以勸阻，亦足以保護自身免受波及，其與
    告訴人既非素不相識之陌生人，又因委託告訴人為其母親處
    理法事而有往來，見及告訴人遭人毆打，氣憤之餘，豈會全
    未予置理，反而旋即駕車離去。況案發當日證人胡文金既係
    特意前往告訴人住處察看訂購冥紙是否送達，且已見有人將
    所訂購之冥紙運抵告訴人住處，縱未立即趨前與告訴人討論
    後續處理法事等相關事宜，亦會在近期內向告訴人洽詢，同
    時慰問告訴人傷勢如何。而本件告訴人甲○○另案被訴傷害
    本件被告乙○○○之案件偵查及本院審理中，告訴人甲○○
    以被告身分，先後於96年2 月13日、96年5 月17日、96年6
    月20日、96年7 月4 日、96年8 月10日出庭陳述，告訴人甲
    ○○之子陳崇成亦於該案偵審中，於96年3 月7 日、96年8
    月10日到庭作證，自案發之96年1 月18日迄至該案一審96
    年8 月10日言詞辯論期日，期間已近7 月，然告訴人於該案
    身為被告，竟未提出胡文金曾目擊案發經過之事證，而為有
    利於己之證明，況目擊傷害案件，對於證人胡文金自身而言
    ，並非隱諱或涉及個人隱私之事，其證詞對於曾有往來之該
    案被告即本件告訴人甚為有利且至關重要，應不會遲至於96
    年12月6 日在原審法院審理時，突然改變心意，轉而願意到
    庭作證。綜觀證人胡文金出現作證之時點及所證情節，顯然
    悖於常情，案發當時是否確實在場目擊案發經過，尚有疑義
    ，其證詞無法逕予採信，而為被告不利之認定。綜上所述，
    本件事證已臻明確，被告傷害犯行應堪認定。
三、核被告乙○○○所為，係犯刑法第277 條第1 項傷害罪。
四、原審因認被告乙○○○傷害事證明確，而適用刑法第277 條
    第1 項之規定，審酌人與人間本應和睦相處，乃被告乙○○
    ○任意傷害他人身體，行為不該，犯後復否認犯行，迄未與
    告訴人和解；本件係互相傷害事件，告訴人所受傷勢並非嚴
    重，被告乙○○○所受傷害程度較重於告訴人甚多，被告乙
    ○○○前此並無任何犯罪前科，有臺灣高等法院被告前案紀
    錄表在卷可按及被告乙○○○犯罪動機、手段等一切情狀，
    量處拘役20日，復敘明被告犯罪時間在96年4 月24日以前，
    合於中華民國96年罪犯減刑條例規定，應依該條例第2 條第
    1 項第3 款，減其宣告刑2 分之1 即拘役10日，併斟酌上開
    犯罪情狀，依刑法第41條第1 項規定，諭知如易科罰金以新
    台幣1000元折算1 日。經核原判決認事用法並無違誤，量刑
    亦稱適當。被告仍執前詞聲明上訴，指摘原判決不當，為無
    理由，應予駁回。
五、如前所述，被告乙○○○前此未曾受有期徒刑以上刑之宣告
    ，其經偵審程序及科刑之判決，當知所警愓，信無再犯之虞
    ，再審酌本件傷害地點係在被告乙○○○住處前，顯見本件
    傷害案係肇因於告訴人前往被告乙○○○住處挑釁，本院認
    對被告乙○○○所宣告之刑以暫不執行為適當，爰併宣告緩
    刑2 年，以啟自新，並觀後效。
據上論斷，應依刑事訴訟法第368 條，刑法第74條第1 項第1 款
判決如主文。
本案經檢察官陳國全到庭執行職務。
中    華    民    國    97    年    3     月    4     日
                  刑事第七庭    審判長法  官  莊飛宗
                                      法  官  邱明弘
                                      法  官  李嘉興
以上正本證明與原本無異。
不得上訴。
中    華    民    國    97    年    3     月    4     日
                                      書記官  郭榮芳
附錄本判決論罪科刑法條：
刑法第277條第1項
傷害人之身體或健康者，處3 年以下有期徒刑、拘役或1 千元以
下罰金。


司法院資訊處製作；財團法人民間司法改革基金會備份。
